臺灣桃園地方法院民事判決　　　　　　 100年度簡上字第61號
上　訴　人　許博景
被　上訴人　清雲科技大學
法定代理人　李大偉
被　上訴人　劉光發
　　　　　　孫郁興
共　　　同
訴訟代理人　邱永祥律師
上列當事人間請求損害賠償事件，上訴人對於民國100 年4 月12
日本院中壢簡易庭100 年度壢簡字第217 號第一審判決提起上訴
，本院於民國100 年8 月11日言詞辯論終結，判決如下：
    主      文
上訴駁回。
第二審訴訟費用由上訴人負擔。
    事實及理由
一、上訴人起訴主張：（一）上訴人於民國96年4 月16日為促銷
    設備產品，將價值新臺幣（下同）69,500元之產品設備（品
    名為Mifare R/W SDK、Mifare R/W電子錢包各1 件，下稱系
    爭產品），攜至被上訴人清雲科技大學（下稱清雲大學）交
    與該校電子工程學系任教之被上訴人孫郁興，孫郁興當場即
    向上訴人表示欲購買，並於報價單（下稱系爭報價單）上簽
    名確認，且註明「於96年7 月1 日至96年12月30日間執行」
    ，雙方成立買賣契約後，上訴人隨即將系爭產品交付孫郁興
    。另孫郁興當時有詢問行政院國家科學委員會小產學合作計
    畫（下稱系爭計畫）之申請事宜，得知96年度系爭計畫之申
    請時期是6 月至8 月，而上訴人亦表示可以配合，然孫郁興
    此後即未再與上訴人洽談系爭計畫。嗣96年7 月間上訴人向
    孫郁興請款，孫郁興方表示為配合學校預算，須至97年3 月
    始可向學校請款，上訴人亦讓其延遲付款，惟被上訴人孫郁
    興卻因此次交易，對上訴人心生不滿。詎其後亦任教於清雲
    大學電機工程學系之被上訴人劉光發向孫郁興詢問系爭產品
    之購買過程，孫郁興竟於99年6 月1 日寄發E-mail向劉光發
    表示：「當初被迫購買先進排程國際股份有限公司（上訴人
    擔任該公司之負責人，下稱先進公司）Mifare14443A讀寫器
    的過程描述如下：(1) 先進公司許博景主動E-mail謂可以配
    合申請小產學合作的名義至學校推銷其產品；(2) 其至學校
    研究室後即展示相關功能；(3) 當時對其產品功能及詐騙企
    圖並不十分注意，當場擬請其攜回；(4) 然許博景當時以假
    熱誠稱謂：孫老師請試用，不合適隨時可退回，以達其將物
    品置留之目地；(5) 約半年後許博景來E-mail宣稱公司正清
    點庫存，置留之物品已過試用期須價購結賬不能退貨否則對
    簿法院；(6) 為免影響清雲校名上報，忍痛奉獻近1 個月的
    薪資，個人已深刻記下此一受騙的教訓」云云（下稱系爭E-
    mail，見原審卷第11頁），然此實惡意扭曲真實，致使上訴
    人之名譽、信用受損。（二）另劉光發曾代表清雲大學向伊
    借用系爭產品，然劉光發竟將借用物胡亂使用、破壞外觀而
    拒絕賠償。又因劉光發先前曾接獲系爭E-mail，乃與孫郁興
    共同誣指伊詐騙。劉光發因上開借用系爭產品之爭議，雖經
    臺灣臺北地方法院（下稱臺北地院）99年度司北小調字第10
    46號事件（下稱系爭調解事件）達成調解，惟於該調解事件
    現場，被上訴人等竟將系爭E-mail作為證物而提出法院，以
    此明指上訴人之姓名，且以「被迫購買」、「詐騙企圖」等
    負面字眼惡意毀謗上訴人，殊不顧上開調解事件現場，除被
    上訴人等外，尚有其他清雲大學之職員等訴外人在場，嚴重
    侵害上訴人之名譽，並妨害上訴人與清雲大學其他教師作生
    意之機會。（三）又對於名譽權之侵害不以使多數人知悉為
    必要，只須所傳布之內容具備貶損他人名譽之性質，足以造
    成他人的社會評價降低已足當之，美國侵權行為法新編之解
    釋為「凡意圖損害他人名譽，而貶低社會一般人對其之評價
    ，或妨礙第三人與其結交或往來者」可資參照。查孫郁興寄
    發系爭E-mail與劉光發，已足侵害上訴人之名譽；況於上開
    臺北地院調解期日前，被上訴人已至少曾與清雲大學電機工
    程系之主任即訴外人王金標、該校其他行政單位人員、法律
    顧問等交涉洽詢意見，顯然已對上訴人之人格權構成侵害。
    再者，毀謗性言論之容許界限，以事實主張的容許性最低，
    意見表達的容許性次之，公共性言論最高。英美法之「真實
    抗辯原則」，要求行為人必須證明其所言為真，我國亦是如
    此，故「證明為真」之舉證責任應由被上訴人負擔為是。（
    四）孫郁興、劉光發既有上開侵害上訴人名譽、信用等人格
    法益而情節重大之行為，且孫郁興、劉光發均任教於被上訴
    人清雲大學，渠等與清雲大學間應為僱傭關係，又孫郁興寄
    發系爭E-mail及劉光發將該E-mail呈報法院供作證據之行徑
    ，應屬執行職務或因執行職務所產生之行為，清雲大學知悉
    孫郁興、劉光發上開侵權行為而未加阻止，是被上訴人應依
    民法第184 條第1 項前段、第185 條、第188 條，對不法侵
    害伊名譽、信用之行為，致上訴人所受之非財產上損害139,
    000 元，負連帶賠償責任。原審以上訴人未能證明孫郁興有
    將系爭E-mail寄發與劉光發以外之人，孫郁興尚有對劉光發
    以外之人述說其詐騙之情事，而駁回上訴人之請求，應有違
    誤，爰依法提起上訴等語，並聲明：原判決廢棄；被上訴人
    應連帶給付上訴人139,000 元。
二、被上訴人則以：（一）上訴人以主旨為「誠徵－研究計劃和
    產學合作」之電子郵件（下稱系爭產學合作郵件）發送至各
    大學，被上訴人劉光發、孫郁興收到後，與上訴人聯絡，主
    要目的為商討產學合作之相關事宜。不料上訴人僅展示系爭
    產品功能，因被上訴人清雲大學及其個人均無使用系爭產品
    之必要，而請其攜回，上訴人即稱「孫老師請試用，不合適
    隨時可以退回」，孫郁興始收下系爭產品，並於銷貨訂單上
    寫「於7 月1 日至12月30日之間執行」。惟約過半年後，上
    訴人發信給孫郁興，稱系爭產品已留置超過鑑賞期限，不能
    辦理退貨，要求孫郁興以69,500元購買，否則將告知清雲大
    學當局及採取訴訟途徑，且語氣惡劣騷擾逼迫，孫郁興為息
    事寧人，只好自掏腰包購買。惟如果是單純買賣應無執行期
    間之字眼，孫郁興於是感覺上訴人來銷售商品，以長期試用
    之方式將商品留下來，利用其之一時疏失超過期間未退還商
    品，即表示買賣成立，令其不得不購買系爭產品，而認其為
    被迫購買。（二）劉光發之情形大致相同，惟事後經上訴人
    通知寄還系爭產品後，上訴人遂以劉光發亂拆及破壞外觀為
    由，要求賠償，經臺北地院於系爭調解事件達成和解，並作
    成調解筆錄（下稱系爭調解筆錄），且已履行完畢。（三）
    上訴人又以劉光發於系爭調解事件所提答辯狀內容侵害其名
    譽為由，提起本件訴訟，殊無理由。是上訴人確係以產學合
    作之名，誘使劉光發、孫郁興與其聯絡，卻行系爭產品銷售
    之實，本有違誠信。況上訴人亦無法具體證明系爭產學合作
    郵件所稱「本公司執行研究計劃和產學合作專業配合各經驗
    豐富」、「國科會應用型和開發型計劃的合作」各為何？則
    孫郁興、劉光發上開所述，應為真實而非惡意毀謗，無侵害
    上訴人名譽而情節重大之情事。（四）上訴人所經營之先進
    公司申請上開調解事件時，即自行以E-mail將欲提起訴訟請
    求之存證信函寄發與劉光發及清雲大學，而此項事務當時係
    由擔任清雲大學電機工程系之主任王金標處理，嗣王金標了
    解情況後，於99年5 月25日以E-mail回覆上訴人，稱：「學
    校圖樣採購預算編列有一定程序，凡事均須依規定辦理，若
    是私人行為請當事人自行處理。」等語；而劉光發亦於同年
    月24日以E-mail函覆上訴人稱：「等候洽詢學校行政單位、
    法律顧問、消基會、公平會的綜合意見，再做答覆。」是觀
    諸上開E-mail內容，尚難證明劉光發或孫郁興曾轉知系爭E-
    mail與上訴人所指之人，至孫郁興部分，查其僅於99年6 月
    1 日，回覆系爭E-mail與劉光發，其後渠等即未再將系爭E-
    mail轉知與其他人，是上訴人主張被上訴人有散布系爭E-ma
    il云云，純屬其個人臆測，自不足採。況系爭E-mail係劉郁
    興回覆劉光發所詢問事項之回答，其性質係屬渠等2 人間之
    私密對話，自無所謂散布而毀損被上訴人名譽之問題。（五
    ）孫郁興、劉光發雖係受清雲大學聘任擔任教職，然上訴人
    所主張侵權之事實，非孫郁興、劉光發執行教職之行為，故
    非執行職務之行為，且清雲大學與孫郁興、劉光發間是否為
    僱用關係，值得商榷。況且孫郁興、劉光發之行為應不構成
    侵權行為，故清雲大學亦無庸就孫郁興、劉光發之行為負損
    害賠償責任。是以，上訴人之請求均屬無稽，原審駁回上訴
    人之請求，自無不當等語資為抗辯，並於本院聲明：上訴駁
    回。
三、兩造不爭執事項：
（一）被上訴人孫郁興、劉光發均於清雲大學擔任教職工作。
（二）被上訴人孫郁興撰寫系爭E-mail，內容有「被迫購買」、
      「詐騙企圖」等用語，並將系爭E-mail傳送與劉光發，劉
      光發復將系爭E-mail引用為系爭調解事件之佐證。
四、兩造爭執事項：
（一）孫郁興、劉光發有無侵害上訴人名譽之不法侵權行為？
（二）清雲大學是否須依民法第188條負連帶損害賠償責任？
（三）倘上訴人主張有理，則其得請求之金額若干？
五、本院得心證之理由：
（一）按因故意或過失，不法侵害他人之權利者，負損害賠償責
      任；不法侵害他人之身體、健康、名譽、自由、信用、隱
      私、貞操，或不法侵害其他人格法益而情節重大者，被害
      人雖非財產上之損害，亦得請求賠償相當之金額，民法第
      184 條第1 項前段、第195 條第1 項固分別定有明文。然
      名譽之保護與言論自由關係密切，前者為人格之重要評價
      ，後者則為民主社會之基石。如何調和個人名譽之保護，
      同時兼顧落實言論自由之保障，誠屬重要之事。惟發表言
      論或意見，與陳述事實不同，事實陳述本身固涉及是否真
      實。而發表意見則為行為人主觀之價值判斷，無所謂真實
      與否。在民主多元社會，各種價值判斷均應容許，而受言
      論自由之保障，僅能藉由言論之自由市場機制，使真理愈
      辯愈明，以維護言論自由促進社會之健全發展。一般人在
      發表言論時，對意見表達或事實陳述偶有穿插使用，亦難
      期涇渭分明。若以某項事實為基礎而發表評論，或發言過
      程中意見、事實夾敘，事實與評論交錯敘述，在調和言論
      自由與保障個人名譽權間，應加以區別，並分別為考量。
      上訴人雖主張被上訴人孫郁興以系爭E-mail為不實指控，
      涉及不法侵害伊之信用、名譽、商譽，並影響、破壞伊與
      劉光發之買賣、合作，造成伊之社會評價貶損；況伊係對
      清雲大學銷售，孫郁興焉須自掏腰包購買，孫郁興以生動
      描述之虛偽事實、杜撰情節，使其「被迫購買」、「詐騙
      企圖」之不實指控，更有可信度和說服力，足證被上訴人
      之真實惡意與故意，非對於產學合作、購買試用物品認知
      誤解之過失云云。然查：
      1.被上訴人孫郁興將內容有「被迫購買」、「詐騙企圖」
        等用語之系爭E-mail傳送與被上訴人劉光發；劉光發復
        將系爭E-mail以系爭調解事件之準備狀所附證物寄送與
        上訴人等情，雖為兩造所不爭，已如前述。然細繹系爭
        E-mail全文以觀，孫郁興係以其與上訴人接觸、洽購系
        爭產品經過為基礎而發表言論，有夾敘事實、評論之情
        形。就事實陳述部分，孫郁興係表達其與上訴人接洽系
        爭產品經過之階段事實，及上訴人推銷系爭產品之方式
        、孫郁興自身親自經歷等情事，並無指摘或傳述足以毀
        損上訴人名譽、信用之不實內容。況孫郁興確與上訴人
        購買系爭產品，上訴人應能瞭解經過事實，孫郁興顯無
        以散布不實之誹謗方法，而侵害上訴人名譽之情事，上
        訴人亦無因不實內容而受損害之虞，堪以認定。
      2.至被上訴人孫郁興於系爭E-mail內容中，固有「被迫購
        買」、「詐騙企圖」等用語。但查，上開用語或帶有負
        面評價色彩，惟孫郁興欲以自身交易實際經驗感受，向
        劉光發分享事件經過細節，故於事實陳述部分外，無法
        全然排除個人之意見表達、情感認知穿插其中，是其主
        觀負面評價之用語，亦屬人情之常。據此，孫郁興將系
        爭E-mail傳送與劉光發，應無使劉光發誤認為上訴人即
        以「詐騙企圖」而「強迫購買」為行銷之明確認知，亦
        可確定。
      3.準此，被上訴人孫郁興於系爭E-mail中使用「被迫購買
        」、「詐騙企圖」等用語，顯非描述事實，而係藉以表
        達其與上訴人購買系爭產品之個人感受與內心想法。從
        而，孫郁興此部分言論，應屬主觀之價值判斷。申言之
        ，孫郁興上開用語，涉及其內心之信念、價值，攸關其
        內在精神活動及自主決定權，乃個人主體性維護及人格
        自由完整發展所不可或缺，亦與維護人性尊嚴關係密切
        ，無所謂真實與否之問題，而屬言論自由所保障之核心
        範圍。
      4.因孫郁興於系爭E-mail之內容表達，應受言論自由之保
        障，而屬包容多元價值、言論自由之民主社會習見之事
        。是孫郁興將系爭E-mail傳送與劉光發、劉光發再於系
        爭調解事件提出，尚無不法可言。是孫郁興於系爭E-ma
        il之內容表達，要無侵害上訴人權利之情事，洵堪認定
        。
      5.另查，劉光發於上訴人提起系爭調解事件之訴訟前，曾
        向孫郁興詢問有關上訴人兜售系爭產品之經過情形，孫
        郁興始於99年6 月1 日以系爭E-mail，向劉光發陳述其
        買受系爭產品之過程。其後，劉光發於上訴人對其提起
        系爭調解事件撰擬答辯狀時，列印孫郁興回覆之系爭E-
        mail，作為抗辯上訴人於推銷系爭產品時，係利用超過
        鑑賞期為由，強買強賣行徑之佐證（見原審卷第41、42
        頁），應係劉光發合法之訴訟權利行為，亦無不法可言
        。易言之，系爭E-mail原係孫郁興回覆劉光發詢問事項
        之回答，屬其二人間私密之對話，自無散布之問題。至
        劉光發其後提出系爭E-mail為系爭調解事件之訴訟佐證
        ，乃為保護其權利，難認其有散布之不法，應無疑問。
      6.綜上，揆諸前揭民法之規定及法律意旨，孫郁興、劉光
        發顯無以系爭E-mail傳送方式，共同毀謗上訴人之商譽
        、信用，致上訴人受社會評價減損侵害之行為，實堪認
        定。
（二）上訴人雖另主張被上訴人劉光發透過系爭調解事件，以司
      法包裝虛偽不實之證據，侵害伊之人格權，已構成侵權行
      為，至少使清雲大學之職員等其他非系爭調解事件當事人
      ，而在系爭調解事件現場之第三人知情云云。然查，孫郁
      興於系爭E-mail所表達之內容，並無侵害上訴人權利，且
      劉光發於系爭調解事件將系爭E-mail列為佐證，亦係劉光
      發合法之訴訟權利行為，均已如前述。是劉光發於調解時
      之陳述使在場之第三人之情，亦難認有何不法可言。
（三）又上訴人復主張被上訴人曾將系爭E-mail之內容告知清雲
      大學電機工程系之主任即訴外人王金標、學校行政單位、
      法律顧問、消基會、公平會，而有妨害上訴人名譽情事，
      然被上訴人否認之。經查：上訴人主張此節事實所憑之證
      據，僅係依王金標所回覆內容為「學校圖儀採購預算編列
      有一定程序，凡事均須依規定辦理。若是私人行為請當事
      人自行處理」等語之E-mail（見本院卷第7 頁）；及被上
      訴人劉光發所寄發之內容為「等候洽詢學校行政單位、法
      律顧問、消基會、公平會的綜合意見，再作答覆」等語之
      E-mail（見本院卷第7-1 頁），惟上開上訴人所提出王金
      標所寄發之E-mail，尚不足認孫郁興、劉光發曾將系爭E-
      mail之內容告知王金標；且上開劉光發所寄發之E-mail亦
      僅表示將洽詢其他相關人員、單位之意見，然尚難認劉光
      發確曾洽詢該等人員、單位，故被上訴人是否有將系爭E-
      mail內容再散布於他人，已非無疑。況且，上開王金標、
      劉光發所寄送E-mail之時間，係在上訴人已與劉光發發生
      買賣糾紛，至99年7 月9 日上訴人與劉光發成立系爭調解
      之期間，是縱認被上訴人曾洽詢學校行政人員、法律顧問
      ，甚或詢問其他相關行政機關，亦屬保護自身訴訟上權利
      之一環，亦難認有何不法。準此，孫郁興、劉光發無共同
      散布不實流言以侵害上訴人名譽、信用情事，至為明灼。
      職是，孫郁興、劉光發無侵害上訴人名譽之不法侵權行為
      ，堪以認定。
（四）按受僱人因執行職務，不法侵害他人之權利者，由僱用人
      與行為人連帶負損害賠償責任。民法第188 條第1 項本文
      固有明定。基此而論，民法188 條所定僱用人之連帶賠償
      責任，以受僱人因執行職務不法侵害他人之權利者為限，
      始有其適用。查被上訴人孫郁興撰寫系爭E-mail並傳送與
      劉光發、劉光發再將系爭E-mail提出於系爭調解事件之行
      為，均不構成侵害上訴人商譽、信用之侵權行為，業經本
      院認定如前。是以，上訴人訴請清雲大學應依民法第188
      條第1 項本文規定，與孫郁興、劉光發負連帶賠償責任，
      自屬於法無據。
六、綜上所述，上訴人主張為不足採，被上訴人之抗辯，尚屬可
    信，故上訴人執上開主張被上訴人應連帶賠償云云，自屬無
    據。從而，上訴人依民法侵權行為之法律關係，請求被上訴
    人連帶給付139,000 元，為無理由，不應准許。原審為上訴
    人敗訴之判決，及駁回其假執行之聲請，於法並無不合。上
    訴意旨指摘原判決不當，求予廢棄改判，為無理由，應予駁
    回。
七、本件事證已臻明確，兩造其餘主張陳述及所提之證據，經審
    酌與本院前揭判斷無影響，毋庸一一論述，附此敘明。
八、據上論結，本件上訴為無理由，依民事訴訟法第436 條之1
    第1 項、第3 項、第449 條第1 項、第78條，判決如主文。
中    華    民    國   100    年    8     月    25    日
          民事第三庭  審判長法  官  張益銘
                            法  官  周玉
                            法  官  毛彥程
以上正本係照原本作成。
不得上訴。
中    華    民    國   100    年    8     月    26    日
                            書記官  伍幸怡